【裁判字號】    87,訴,1237
【裁判日期】    890203
【裁判案由】    業務過失致死
【裁判全文】
臺灣桃園地方法院刑事判決                        八十七年度訴字第一二三七號
    公  訴  人  臺灣桃園地方法院檢察署檢察官
    被      告  丁○○
    選任辯護人  戊○○
                乙○○
右列被告因業務過失致死案件，經檢察官提起公訴（八十六年度偵字第一一七八六號
），本院判決如左：
        主  文
丁○○從事業務之人，因業務上之過失致人於死，處有期徒刑陸月。緩刑貳年。
        事  實
一、丁○○係位於桃園縣八德市德濟醫院之醫師，為從事醫療業務之人，緣鄧全福於
    民國八十五年十二月二十四日因暈眩、無力、咳嗽等原因至德濟醫院求診，經丁
    ○○為鄧全福做胸部Ｘ光及肺功能檢查，發現鄧全福有嚴重阻塞性肺病，住院診
    治期間，鄧全福因上腹疼痛經腹部超音波檢查，再發現有膽結石，疑急性膽囊及
    總膽管結石，丁○○遂於八十六年一月一日為鄧福全施行膽囊切除術及總膽管取
    石手術，丁○○於手術前本應注意鄧全福為高齡且有嚴重肺氣腫及肺功能不良，
應先將肺部疾病治療及控制後，再施行手術，且因鄧全福曾經接受過二次剖腹（
    即上腹部）手術，因有腹膜癒著，會增加手術之困難度，如果需要手術，應採視
    野較大，較佳之切口之上腹部 (即剖腹) 手術為優，而不應採取腹腔鏡手術方式
    ，另因鄧全福年齡已高，手術時間亦不宜過長，以免加重死亡之危險性，而依當
    時情形，並無不能注意之情事，詎丁○○竟疏未注意前開事項，即貿然對鄧全福
    施以腹腔鏡膽囊切除術及總膽管取石手術，且手術時間長達五小時三十餘分鐘，
    使鄧全福於手術後次日因尿少，腹脹及血壓下降 (９０／６０mmＨg)，經超音波
    檢查懷疑腹內出血，丁○○於一月二日十一時三十分再度入手術室開刀，清除腹
    內７００ＣＣ血塊後，雖有再輸血１０００ＣＣ，但丁○○本應注意鄧全福此時
    血紅素值僅有９．８gm％，並未達正常男性之１４gm％至１６gm％，鄧全福之欠
    血狀態依然存在，但丁○○並未注意鄧全福仍處於欠血狀態下，致鄧全福於第二
    次手術後，呈現低血壓及持續滲血，病況危急，生命徵象不穩，經將鄧全福轉送
    長庚紀念醫院後，於一月三日八時十分因腹腔內出血休克不治死亡。
二、案經鄧全福之妻、女甲○○及己○○訴由臺灣桃園地方法院檢察署檢察官偵查起
    訴。
        理  由
一、訊據被告固坦承有為鄧全福施行前開手術之事實，惟矢口否認有右揭過失犯行，
    辯稱：伊所採取之手術方式並無不當，且手術過程亦無疏失云云。惟查：
(一)、就本件被告所施行之醫療手術過程有無疏失一節，先經檢察官於八十六年四月
      十八日函請行政院衛生署醫事審議委員會鑑定，該委員會鑑定意見略為：「一
      、鄧全福係於八十六年一月一日十五時許至二十時許，在德濟醫院接受腹腔鏡
      膽囊切除術及總膽管取石術，在無腹痛或發炎之症狀下，是否對七十五歲有肺
      氣腫病人作腹腔鏡膽囊切除術值得懷疑。術後因血壓下降、腹脹及尿量減少，
      於次日以懷疑腹內出血的診斷下再度入開刀房緊急手術，清除腹內７００ＣＣ
      血塊，於肉眼觀之不再出血後才縫合傷口，死後經解部鑑定報告發現，死者腹
      內仍有２００ＣＣ血塊，雖然屍體解剖死因為膽囊切除術後腹腔內出血休克死
      亡，但鄧全福生前出血總共約９００ＣＣ，而接受輸血四袋 (約１０００ＣＣ
      ) ，但一月三日在長庚紀念醫院臨死前之血紅素值為９．８gm％，以臨床觀點
      來看，欠血狀態仍然存在，且病人因合併肺氣腫原有欠氧狀態，則可能加速出
      血性休克的死亡。：：：」，故鑑定委員會認被告為鄧全福作腹腔鏡手術及術
      後內出血急救手術醫療過程與鄧全福之死亡結果間有因果關係，而有疏失。
(二)、嗣經檢察官針對前開審議委員會之第一次鑑定，於八十七年二月二十七日就該
      次鑑定意見中所提及：「在無腹痛或發炎之症狀下，是否對七十五歲有肺氣腫
      病人作腹腔鏡膽囊切除術值得置疑」等語，是否意謂被告在當時情況下，不應
      對鄧全福施以本次手術；另鄧全福係因腹腔內出休克死亡，此是否為被告於手
      術後所能防止，抑或此為本次手術所含之危險性，無法防止？又，如能防止，
      應如何防止等事項，函請該審議委員會再次鑑定，該審議委員會則於八十七年
      八月三日函覆鑑定意見書，就檢察官前開再次函查事項，鑑定意見為：「一、
      經詳閱病歷，病患於住院診治期間，曾發生腹痛情形，而發現有總膽囊管結石
      ，施行手術或有其必要性，但病患為高齡且有嚴重肺氣腫及肺功能不良情況下
      ，應先將肺部疾病治療及控制後，再考慮手術為宜。且此類病人的總膽囊管結
      石手術，其術式也不應採取腹腔鏡手術方式。又依據手術紀錄記載，手術時間
      長達五小時又三十分，更加重其死亡之危險性。二、腹腔內出血，乃腹腔鏡膽
      囊切除及膽道取石術所含之危險性之一。以本案而言，恐難防止，因病例選擇
      開刀術式不對，且手術時間過長」等語，故鑑定委員會再次認被告為鄧全福作
      腹腔鏡手術及術後內出血急救手術醫療過程與鄧全福之死亡結果間有因果關係
      ，故有疏失。
(三)、最後再經本院針對本案病患鄧全福之肺部疾病當時有無治療？是否已受控制？
      施行手術是否有其急迫性？病患發生總囊管結石及膽結石狀況，手術方式有那
      些？其優、劣如何？何者較優？在本案病患鄧全福為七十五歲高齡，另有肺氣
      腫及肺功能不良情形（且依其病歷所示，前曾接受過二次剖腹式手術），發生
      前述症狀，以何種手術為優？本案例之被告丁○○醫師針對病患鄧全福之全部
      診治過程，是否已盡醫師之必要注意義務？等事項，函請該審議委員會再次鑑
      定，該審議委員會則於八十八年十月十四日函覆鑑定意見書，就本院前開再次
      函查事項，鑑定意見為：「一、病患有腹痛、膽結石及總膽管結石，發生膽道
      感染發炎之機率大，應在病人整體況狀穩定時，儘早施行手術。本案病患為高
      齡且患有嚴重肺氣腫及肺功能不良，應先將肺部疾病治療及控制後，再考慮手
      術為宜。二、由於病歷中，並無術前肺部評估，因此，顯然肺部疾病仍未受控
      制，且記載繼續使用呼吸道之用藥及嚴重阻塞性肺病。又病患無發燒、黃疸及
      持續性腹痛，白血球正常，故無手術之急性。三、膽道結石手術，主要有部腹
      及腹腔鏡之二種方式，目前由於腹腔鏡手術傷口小，侵襲性小，病患於術後恢
      復較好，故已普為醫師所採用。其絕對禁忌為：凝血功能不良者，肺功能
      不良者，因腹腔鏡手術須在腹腔內灌入大量二氧化碳及腹壓增加，對心肺功能
      有影響，曾經上腹部手術者，因有腹膜癒著，會增加手術之困難度。因此本
      案如果需要手術，應以剖腹手術為優。：：：六、本案例依據解剖報告，其致
      死原因為出血性休克，但從臨床觀點而言，其死因應與患者本身身體狀況 (如
      年紀大及心肺功能差) 及休克時間長，以致急救效果不佳有關。又第二次手術
      (一月二日)之術式不對，應採上腹部手術，其視野較大，較佳之切口為宜。故
      醫師丁○○對於病患鄧全福之診治過程，顯有疏失之處。」等語。
(四)、綜合上述審議委員會之三次之鑑定意見可知，本件被害人鄧全福為一高齡七十
      五歲，且患有嚴重肺氣腫及肺功能不良之病人，被告於對鄧全福施行手術前，
      應先將肺部疾病治療及控制後，再施行手術為宜，但被告卻遽行對鄧全福施行
      手術，且手術之方式又採用較為危險之腹腔鏡方式，手術之時間亦長達五小時
      又三十分，均足以加重鄧全福於手術後死亡之危險性；再者，被告於第二次為
      鄧全福施行手術後，血紅素值僅有９．８gm％，但依被告於八十六年八月二十
      日本署偵查時所供稱，男性之血紅素正常值約１４gm％至１６gm％，則鄧全福
      之欠血狀態依然存在，但被告並未注意及此，終致鄧全福因腹腔內出血休克死
      亡，且第三次鑑定意見更明確指出依據本件被害人之身體狀況，即年紀大及心
      肺功能差且係曾經上腹部手術者，因有腹膜癒著，會增加手術之困難度，因此
      應採上腹部手術，其視野較大，較佳之切口為宜。況且三次之鑑定意見均一致
      認定被告丁○○對於病患鄧全福之診治過程，顯有疏失之處，實難謂被告對於
      鄧全福之死亡無過失之責，是被告前開所辯無非係飾責之詞，尚難採信。至於
      被告聲請傳喚之證人即黃清水醫師、丙○○醫師雖均證稱：腹腔鏡手術較優於
      剖腹式之手術等語，然依據上開第三次之鑑定意見認為此在通常身體無特殊狀
      況之病患故有適用，但在本案例被害人鄧全福之身體狀況，即年紀大及心肺功
      能差且係曾經上腹部手術者，因有腹膜癒著，會增加手術之困難度，因此應採
      上腹部手術，其視野較大，較佳之切口為宜，是上開二位證人之證言尚不足以
      作為認定被告之行為無過失之憑據。此外，復有長庚紀念醫院病歷影本一冊、
      德濟醫院病歷影本一冊及Ｘ光片六張可資佐證。又依據上開三次鑑定意見均認
      被告為鄧全福作腹腔鏡手術及術後內出血急救手術醫療過程與被害人鄧全福之
      死亡結果間有因果關係。故本件事證明確，被告過失犯行堪以認定。
二、按被告丁○○係位於桃園縣八德市德濟醫院之醫師，為從事醫療業務之人，於執
    行業務時，因其過失行為不慎致被害人死亡，核其所為，係犯刑法第二百七十六
    條第二項之業務過失致人於死罪。爰審酌被告過失之程度、所生之危害、事後已
    與被害人家屬達成協議，此有協議書影本附卷可稽，及犯後態度等其他一切情狀
    ，量處如主文所示之刑。又查被告前未曾受有期徒刑以上刑之宣告，此有本院刑
    案被告全國前案紀錄表在卷可稽，其因一時疏失，偶罹刑典，經此刑之宣告後，
    應知警惕而無再犯之虞，本院因認暫不執行其刑為當，予以宣告緩刑貳年，用啟
    自新。
據上論斷，應依刑事訴訟法第二百九十九條第一項前段、刑法第二百七十六條第二項
、第七十四條第一款、罰金罰鍰提高標準條例第一條，判決如主文。
本案經檢察官李叔芬到庭執行職務。
中      華      民      國    八十九    年      二      月      三      日
                                臺灣桃園地方法院刑事第一庭
                                      法  官   黃  漢  權
右正本證明與原本無異。
如不服本判決，應於判決送達後十日內向本院提出上訴狀( 應附繕本 )，上訴於
臺灣高等法院。
                                      書記官   高  明  言
中      華      民      國    八十九    年      二      月      十      日
附論罪科刑依據之法條：
刑法第二百七十六條第二項。
從事業務之人，因業務上之過失犯前項之罪者，處五年以下有期徒刑或拘役
得併科三仟元（現已提高十倍為三萬元）以下罰金。


司法院資訊處製作；財團法人民間司法改革基金會備份。
